【裁判字號】    99,台上,2905
【裁判日期】    990513
【裁判案由】    妨害性自主
【裁判全文】
最高法院刑事判決            九十九年度台上字第二九０五號
上  訴  人  甲○○
選任辯護人  曾昭牟律師
上列上訴人因妨害性自主案件，不服台灣高等法院中華民國九十
七年五月二十二日第二審判決（九十六年度上訴字第三八四六號
，起訴案號：台灣桃園地方法院檢察署九十六年度偵字第七七三
二號），提起上訴，本院判決如下：
    主  文
上訴駁回。
    理  由
按刑事訴訟法第三百七十七條規定，上訴於第三審法院，非以判
決違背法令為理由，不得為之。是提起第三審上訴，應以原判決
違背法令為理由，係屬法定要件。如果上訴理由書狀並未依據卷
內訴訟資料，具體指摘原判決不適用何種法則或如何適用不當，
或所指摘原判決違法情事，顯與法律規定得為第三審上訴理由之
違法情形，不相適合時，均應認其上訴為違背法律上之程式，予
以駁回。本件原判決維持第一審變更檢察官起訴法條，論處上訴
人對於女子以強暴之方法而為猥褻行為罪刑之判決（處有期徒刑
二年）。係依憑上訴人於第一審審理時之部分自白，且上訴人確
有以強暴之方法對告訴人Ａ女（真實姓名詳卷內對照表）為猥褻
行為，亦據Ａ女於第一審審理時證述屬實，並有台北市立聯合醫
院（○○院區）鑑定報告附卷等證據資料，而為論斷，已明其
所憑之證據及認定之理由。並指駁、說明上訴人否認犯罪，所辯
：伊平常就有與Ａ女擁抱、親吻，或躺在Ａ女胸前聆聽心音之行
為，案發當日伊有擁抱Ａ女，僅係無意間碰觸Ａ女胸部，但絕無
裸露下體之行為，Ａ女指控伊性侵害，無非係要伊離開「００教
會」云云，為卸飾之詞，不足採信；Ａ女於警詢證稱：案發當日
，上訴人進入房間後，直接告知要摸伊胸部等語，雖與其於第一
審審理時所述略有不符，惟Ａ女就上訴人如何對其強制猥褻之過
程，前後所述幾無不同，自不得以Ａ女就上開細節之陳述稍有不
同，即認其所證均不可採等由甚詳。從形式上觀察，原判決並無
影響判決結果之違法情形存在。上訴意旨略稱：(一)、上訴人平常
即與Ａ女彼此間有多次擁抱、親吻，或躺在Ａ女胸前聆聽心音之
行為，Ａ女並未言詞厲斥，故上訴人於本案行為時，主觀上認知
此等行為亦應為Ａ女所同意默許。又上訴人長期與羅００同居於
「００教會」之二樓宿舍一、二年，與羅００為男女朋友，而Ａ
女之宿舍位於同址三樓，上訴人、羅００與Ａ女三人間關係非淺
，非一般教友關係所可比擬，上訴人於原審時即具狀提出錄音帶
及ＥＭＡＩＬ譯文，及聲請傳訊羅００以證明上開事實。況上訴
人、羅００與Ａ女間是否僅係單純之教友關係？上訴人與羅００
是否為同居之男女朋友，攸關上訴人有無犯意及刑法第五十七條
規定「犯罪之動機及目的、所受刺激、品行、生活狀況、與被害
人關係及犯後態度」之量刑時應審酌之事項。而「００教會」教
友及宣教上課集會之址與本案事發之宿舍並非同一地點，原審極
有可能誤以為教友傳教集會之處所即為事發宿舍之一樓，上訴人
自可趁隙直上二樓為犯罪行為，故上訴人何以得進入女傳教士之
宿舍，是否經同意？抑或未受允准，還是上訴人原本即住於該處
，此亦為上訴人聲請傳訊羅００所欲證明之事項，以佐證上訴人
所述非虛。詎原審未予理會，並未於審判期日依法調查上開譯文
及傳訊羅００，亦未於判決理由內明何以不調查或傳喚之理由
，即依Ａ女不實之證詞，擅斷上訴人所言為虛構之詞。原審自有
於審判期日應調查證據，而未予調查之違背法令。(二)、上訴人、
羅００與Ａ女間之關係為何，原審未予究明，已有未合；且Ａ女
之證詞多為不實指控，上訴人為行使防禦權及不自證己罪原則，
否認犯罪，何來犯後態度惡劣，原判決未依確切之事實、理由證
明上訴人態度惡劣，遽量處重刑，亦有違誤。(三)、上訴人於第一
審審理時即供稱：在派出所時，所長有問伊一句話，他說是不是
要叫媒體來拍，這句話讓伊會恐懼等語，足見上訴人於第一審審
理時已異議其於警詢之自白係遭警員恐嚇所致，其自白之任意性
已有所疑問。原審未依刑事訴訟法第一百五十六條第三項規定，
先就自白之任意性加以調查，亦未命檢察官提出證明之方法，即
逕採上訴人之警詢自白為論斷之基礎，亦有違背法令。上訴人於
警詢自白之任意性既有疑問，原判決僅憑Ａ女之單一指述，而無
其他之補強證據以佐證Ａ女所述是否與事實相符，即認定上訴人
犯罪，亦有違背證據法則等語。惟查：(一)、審判期日應調查之證
據，係指與待證事實有重要關係，在客觀上顯有調查必要性之證
據而言，故其範圍並非漫無限制，必其證據與判斷待證事實之有
無，具有關聯性，得據以推翻原判決所確認之事實，而為不同之
認定，若僅係枝節性問題，或所欲證明之事項已臻明瞭，而當事
人聲請調查之證據，僅在延滯訴訟，甚或就同一證據再度聲請調
查，自均欠缺其調查之必要性。上訴人確有對Ａ女為強制猥褻之
犯行，原判決已明其所憑之依據及認定之理由，本案事證已臻
明確。至上訴人與羅００是否係男女朋友，上訴人有無長期與羅
００同居於「００教會」之二樓宿舍，上訴人、羅００及Ａ女間
之互動關係為何？均核與上訴人有無對Ａ女為本案強制猥褻之犯
行無涉；況案發當時羅００又未在現場目擊事發經過。原審未傳
訊羅００，及調查上訴人所提出之錄音帶及ＥＭＡＩＬ譯文，以
查證上情，而為上開無益調查，自無調查未盡之違誤。(二)、量刑
之輕重，係屬事實審法院得依職權自由裁量之事項，量刑判斷當
否之準據，應就判決之整體觀察為綜合考量，不可摭拾其中片段
，遽予評斷，倘以被告之責任為基礎，說明審酌刑法第五十七條
所列事項而為刑之量定，若未逾越法定刑度，亦未濫用其權限，
即無違法。又刑法第五十七條第十款所稱犯罪後之態度，本屬主
觀事項，包括行為人犯罪後有無悔悟等情形，尤足以測知其人刑
罰適應性之強弱。被告在緘默權保障下仍坦承犯行，不惟可節省
訴訟勞費，更屬其人格更生之表徵，自可予以科刑上減輕之審酌
；而刑事訴訟法基於保障被告防禦權而設之陳述自由（消極不陳
述與積極陳述）、辯明及辯解（辯護）權，係被告依法所享有基
本訴訟權利之一，被告於審理時保持緘默或否認犯罪，應屬其防
禦權之行使，則於科刑判決時，對刑之量定，固不得因被告基於
上開防禦權之行使，即予負面評價，逕認其犯罪後之態度不佳，
而採為量刑輕重標準之一。但被告於犯罪後有無悔悟，係屬犯後
態度之範疇；倘於犯後並無悔過之具體表現，事實審法院以之為
量刑審酌事項之一，即無不可。本件原判決係審酌上訴人教育程
度為大學肄業，當有足夠能力判斷是非，其為求心靈慰藉前往教
會，不思端正己身舉止，竟為滿足一己性慾而猥褻身為傳教人員
之Ａ女，所為要無可取，且對Ａ女施加不法腕力，對Ａ女身心產
生嚴重傷害，犯罪後不僅無悔過之具體表現，且污衊他人名譽清
白，犯後態度極其惡劣，並衡其素行、生活狀況等一切情狀等由
，而量處有期徒刑二年。既未逾越法律所規定之範圍，或濫用其
權限，核屬原審量刑職權之合法行使。原審並未以上訴人「犯後
否認犯罪」，為其量刑之審酌事項，上訴意旨以此指摘原判決量
刑失當，自屬無據。(三)、上訴人於警詢之自白，縱有如上訴意旨
所稱係遭警員恐嚇所致，其自白之任意性已有所疑問云云，然除
去此部分之白白，仍有上訴人於第一審審理坦承：伊確有於案發
時、地裸露生殖器，且有出言要求Ａ女為伊手淫，伊有自後抱住
Ａ女，順勢將Ａ女拉至床上，伊躺在Ａ女胸前，嗣Ａ女要離開時
，便開始以手打、腳踢反抗，並以嘴咬伊等情，足以佐證Ａ女於
第一審審理時指述之真實性，原判決以上訴人於警詢之自白為論
斷之基礎，縱使有上訴意旨所指摘之瑕疵，亦於判決本旨不生影
響，上訴意旨執此無關判決結果之枝節，指摘原判決違法，亦非
適法上訴第三審之理由。(四)、至於其他上訴意旨，均係就原審已
調查及依憑卷證資料所為採證認事職權之合法行使，以及原判決
已論列說明之事項，依憑己見，任意指為違法，並重為事實之爭
執，否認犯罪，殊與法律規定得為第三審上訴理由之違法情形不
相適合。衡以前開說明，其上訴為違背法律上之程式，應予駁回
。
據上論結，應依刑事訴訟法第三百九十五條前段，判決如主文。
中    華    民    國  九十九  年    五    月   十三   日
                      最高法院刑事第十三庭
                          審判長法官  賴  忠  星
                                法官  呂  丹  玉
                                法官  吳      燦
                                法官  蔡  名  曜
                                法官  張  祺  祥
本件正本證明與原本無異
                                      書  記  官
中    華    民    國  九十九  年    五    月   十九   日
                                                      K

司法院資訊處製作；財團法人民間司法改革基金會備份。
